臺灣高等法院民事判決　　　　　　　　 95年度再易字第158號
再審　原告　金裕工業有限公司
法定代理人　丙○○
再審　原告　乙○○
上列二人共同
訴訟代理人　高雪琴律師
再審　被告　甲○○　　住台北縣三重市○○路61號2樓
訴訟代理人　陳麗真律師
上列當事人間拆屋還地事件，再審原告對於中華民國95年10月11
日本院95年度上易字第198號確定判決提起再審，本院於96年1月
23日言詞辯論終結，判決如下：
    主  文
再審之訴駁回。
再審訴訟費用由再審原告負擔。
    事  實
甲、再審原告方面：
壹、聲明：
一、本院95年度上易字第198號確定判決不利於再審原告部分廢
    棄。
二、上開廢棄部分，駁回再審被告對再審原告乙○○之追加之訴
    及對再審原告金裕工業有限公司（下稱金裕公司）之上訴。
貳、陳述略以：
一、原確定判決有民事訴訟法第496條第1項第1款、第13款再審
    事由：
１、適用法規顯有錯誤：本件占用之土地不到新台幣（以下同）
    50萬元，拆除費用約須200萬元，原確定判決第6頁第3、4點
    違背民法148條誠信原則；又原法院對再審原告地上權事實
    之主張，應有適時表明法律見解義務，並有必要與當事人討
    論，原確定判決第7頁違背民事訴訟法第199條、第199條之1
    規定。
２、發現未經斟酌之證物：95.12.27提出之中華民國建築技術學
    會95.12.19日製作之鑑定報告書。
乙、再審被告方面：
壹、聲明：再審之訴駁回。
貳、陳述略以：原確定判決並無再審原告所指再審事由。
    理  由
一、再審原告起訴主張：本院95年度上易字第158號確定判決未
    援用民法第148條誠信原則，且就再審原告地上權事實之主
    張，未適時表明法律上見解及與當事人討論，違背民事訴訟
    法第199條、第199條之1規定；再審原告另發現未經斟酌之
    證物。原確定判決有民事訴訟法第496條第1項第1款、第13
    款之再審事由，爰提起本件再審之訴，請求廢棄本院95 年
    度上易字第198號確定判決不利於再審原告部廢棄；上開廢
    棄部分，駁回再審被告對再審原告乙○○之追加之訴及對再
    審原告金裕公司之上訴。
    再審被告則以本院上開確定判決並無再審原告所指再審事由
    等語，資為抗辯。
二、茲就再審原告之主張是否有理由，審酌如次：
(一)、民事訴訟法第496條第1項第1款部分：
１、按民事訴訟法第496條第1項第1款之所謂適用法規顯有錯誤
    者，係指確定判決依其所確定之事實而為之法律上判斷，顯
    然不合於法律規定，或與司法院現尚有效及大法官會議之解
    釋，或最高法院尚有效之判例顯然違反者而言。
２、再審原告主張本院上開確定判決未援用民法第148條規定云
    云。
    查本院確定判決認再審原告乙○○應將占用該判決附圖297
    （A)部分之地上物拆除，並於騰空後將占用之土地（面積
    98.93平方公尺）返還再審被告及其他共有人全體，是再審
    被告行使權利顯非以損害再審原告為主要目的，難認其行使
    權利有違誠信原則。至拆除上開地上物須費用多少，乃執行
    程序問題，與民法第148條規定無涉。再審原告指原確定判
    決違背民法第148條規定自無理由。
３、再審原告另主張原法院就再審原告地上權事實之主張，未適
    時表明法律上見解及與當事人討論，違背民事訴訟法第199
    條、第199條之1規定云云。
    查再審被告於本院前程序之95.5.1已就再審原告抗辯其就系
    爭土地具備地上權時效取得之要件，得主張有權占有乙節，
    提出書狀謂「占有人因時效取得地上權登記請求權，向該管
    地政機關請求為地上權登記，經地政機關受理，受訴法院應
    就占有人是否具備時效取得地上權之要件為實體裁判者，須
    以占有人於土地所有權人請求拆屋還地前，以具備時效取得
    地上權之要件為由，向地政機關請求登記為地上權人為前提
    。…本件不惟被上訴人（即再審原告）未舉證證明有何具備
    時效取得地上權之要件。且迄鈞院審理本案時，被上訴人均
    未向地政機關請求為地上權登記，…」（見本院前審卷第58
    頁），是本件並無事實或法律上有不明瞭或不完足之情，原
    法院審判長自無依民事訴訟法第199條、第199條之1規規定
    闡明之義務。再審原告指原確定判決違背民事訴訟法第199
    條、第199條之1，亦屬無據。又再審原告謂原確定判決違背
    民事訴訟法第197條（見本院卷第47頁背面），惟未具體指
    責違背之情，自難認其此部分主張有理由。
４、再審原告主張本院上開確定判決有民事訴訟法第496條第1項
    第1款之再審事由，即非可採。
(二)、民事訴訟法第496條第1項第13款部分：
１、按當事人發現未經斟酌之證物或得使用該證物者，得以再審
    之訴對確定終局判決聲明不服，但以如經甚斟酌可受較有利
    之裁判者為限，民事訴訟法第496條第1項第13款定有明文。
    又所謂發現未經斟酌之證物，係指前訴訟程序事實審之言詞
    辯論終結前已存在之證物，因當事人不知有此，致未經斟酌
    ，現始知之者而言（最高法院29年度第1005號判例意旨參照
    ）。
２、再審原告主張發見未經斟酌之證物即再證6（見本院卷第47
    頁背面）。查再證6係再審原告於原審95.10.11宣示判決後
    之95.12.8日申請中華民國建築技術學會鑑定，該鑑定人於
    95.12.19製作鑑定報告，是自非民事訴訟法第496條第1項第
    13款所指之證物。再審原告此部分主張亦無理由。
四、據上論結，本件再審之訴為無理由，依民事訴訟法第78條判
    決如主文。
中　　華　　民　　國　　96　　年　　2 　　月　　6 　　日
                    民事第八庭
                        審判長 法　官 吳景源
　　　　　　　　　　　         法  官 鄭威莉
　　　　　　　　　　　         法　官 滕允潔
正本係照原本作成。
不得上訴。
中　　華　　民　　國　　96　　年　　2 　　月　　6 　　日
　　　　　　　　　　　　　　 　書記官 黃麗玲
